臺灣臺北地方法院民事判決　　　　　　 92年度家訴字第150號
原　　　告　丙○○
　　　　　　乙○○
兼前列二人
法定代理人　丁○○
共　　　同
訴訟代理人　王如玄律師
　　　　　　黃育玲律師
　　　　　　王怡今律師
被　　　告　甲○○
訴訟代理人　徐東昇律師
　　　　　　洪堯欽律師
　　　　　　楊芳婉律師
上列當事人間請求給付生活費用事件，本院於94年3 月16日言詞
辯論終結，判決如下：
    主  文
被告應給付原告丁○○新臺幣貳佰零壹萬玖仟參佰參拾陸元，及
自民國93年11月15日起至清償日止，按年息百分之5 計算之利息
。
被告自民國93年12月1 日起至99年8 月31日止，應按月於每月1
日給付原告丙○○、乙○○各新臺幣萬零伍佰玖拾陸元。
原告其餘之訴駁回。
訴訟費用由被告負擔。
本判決第一項，得假執行。但被告如於執行標的物拍定、變賣或
物之交付前，以新臺幣貳佰零壹萬玖仟參佰參拾陸元預供擔保，
得免為假執行。
本判決第二項得假執行。但於每期清償期屆至，被告如於執行標
的物拍定、變賣或物之交付前，各以新臺幣萬零伍佰玖拾陸元
為原告丙○○、乙○○預供擔保，得免為假執行。
原告其餘假執行之聲請駁回。
    事實及理由
壹、程序方面：
    按訴狀送達後，原告不得將原訴變更或追加他訴，但經被告
    同意者，或擴張或減縮應受判決事項之聲明，或不甚礙被告
    之防禦及訴訟之終結者，不在此限，民事訴訟法第255 條第
    1 項第1 款、第3 款、第7 款分別定有明文。查原告原起訴
    請求被告給付原告丁○○及未成年子女丙○○、乙○○自民
    國91年3 月1 日至92年6 月30日之子女家庭生活費用及子女
    扶養費用共新臺幣（下同）2,880,000 元，起訴狀繕本送達
    翌日（即92年7 月10日）起至清償日止按年息百分之5 計算
    之利息（見本院卷第1 冊第2 頁）。嗣於民國93年6 月1 日
    具狀擴張請求被告給付自92年7 月1 日至93年5 月底止之家
    庭生活費用1,980,000 元，及自該聲明狀繕本送達翌日（即
    93年6 月17日）起至清償日止按年息百分之5 計算之利息，
    並請求被告自93年6 月30日起至94年5 月31日止，按月給付
    子女扶養費每人各60,000元（見本院卷第2 冊第416 至417
    頁）。又於93年11月10日具狀撤回原告丁○○有關生活費用
    請求之部分，並減縮原告丙○○、乙○○之生活費請求金額
    ，但擴張請求扶養期間，請求被告給付自91年3 月1 日起至
    92年6 月30日止之子女扶養費2,019,336 元，及自該聲明狀
    繕本送達翌日（即93年11月15日）起至清償日止，按年息百
    分之5 計算之利息，並應自93年12月1 日起至99年8 月31日
    止，按月於每月1 日給付原告丙○○、乙○○扶養費每人各
    30,596元（見本院卷第2 冊第514 至515 頁）。被告則於93
    年12月1 日具狀同意原告丁○○撤回其個人家庭生活費用及
    扶養費用之請求（見本院卷第3 冊第883 頁）。且原告擴張
    、減縮應受判決事項之聲明，且不甚礙被告之防禦及訴訟之
    終結，依首揭規定，自應予准許。
貳、原告聲明求為判決：（一）被告應給付原告2,2,019,336 元
    ，及自93年11月10日聲明狀繕本送達翌日（即同年月15日）
    起至清償日止，按年息百分之5 計算之利息。（二）被告應
    自93年12月1 日起至99年8 月31日止，按月於每月1 日給付
    原告丙○○、乙○○扶養費每人各30,596元，如被告遲誤一
    期不履行，視為全部到期。（三）前兩項聲明除符合依職權
    宣告假執行情形外，原告願以現金或同額聯信商業銀行桃園
    分行無記名可轉讓定期存單供擔保請准宣告假執行。並主張
    ：
一、原告丁○○與被告為夫妻，育有未成年子女原告丙○○、乙○○，原告丁○○現攜原告丙○○、乙○○與被告別居中，
    並全心教養2子，無收入來源，且出售被告所贈與股票所得
    之款項業已花費殆盡，被告即應負全責。然被告自91年3月
    起即未再支付原告子女扶養費用，均由原告代墊。爰依修正
    前民法第1026條、修正後民法第1003-1條、第1084條第2項
    、第1089條、第1114條第1款、第1115條第3項及無因管理、
    民事訴訟法第246條等規定，參照行政院主計處91年度家庭
    收支調查報告，請求被告給付自91年3月1日至93年11月止子
    女扶養費2,019,336 元，及自93年12月1 日起至99年8 月31
    日止，按月於每月1 日給付原告丙○○、乙○○扶養費每人
    各30,596元。另揆諸被告現在已拒絕給付原告丙○○、乙○○扶養費用，為恐日後被告有拒絕或遲誤之情形，爰依非訟
    事件法第71條第2項規定，聲請命被告就按月分期給付原告
    丙○○、乙○○之扶養費，如有遲誤一期履行者，其後期間
    之給付視為全部到期。
二、原告丙○○、乙○○得對被告請求給付扶養費：
（一）按父母對於未成年子女之扶養義務，不因結婚經撤銷或離
      婚而受影響，民法第1116-2條定有明文。其反面解釋即縱
      父母未離婚，但未盡對未成年子女之保護、教養之責，未
      成年子女仍得以自己名義，請求父母負扶養義務。查被告
      既為原告丙○○、乙○○之父，依為親之本質，自有負擔
      子女扶養費之義務卻堅拒盡扶養之責，是以原告丙○○、
      乙○○得依民法第1084條第2項、第1089條、第1114條第1
      款規定，請求被告依其經濟能力、身分及受扶養者之需要
      ，給付子女扶養費。
（二）按父母對於未成年子女，有保護及教養義務；且直系血親
      相互間互負扶養義務，而父母對於未成年子女之扶養義務
      ，不因結婚經撤銷或離婚而受影響；又負扶養義務者有數
      人，而其親等同一時，應各依其經濟能力，分擔義務，民
      法第1084條第2項、第1114條、第116-3條、第1115條第3
      項分別定有明文，臺灣高等法院91年度續更二字第1號民
      事判決已有揭櫫。另臺灣高等法院89年度家上字第275號
      民事判決亦爰引司法院25期司法業務研討會結論認為「一
      、定監護全不影響扶養義務。二、未成年子女對父母（包
      括不任監護之一方）有扶養費請求權。三、父母之一方支
      付全部扶養費後，得依不當得利或無因管理之法律關係請
      求分擔。四、父母雙方之分擔額應依其經濟能力定之。」
      ，而認定已代墊子女扶養費之扶養義務人得依向同一順位
      之扶養義務人依不當得利或無因管理之規定請求給付分擔
      額。臺灣高等法院89年度家上易子第一號民事判決、臺灣
      高等法院88年度家上字第315號民事判決亦同此旨。
三、原告丁○○請求被告給付由原告丁○○代墊之子女扶養費部
    分：
（一）原告丁○○自91年4月至92年5月止用以扶養原告丙○○、
      乙○○所留下部分單據即高達510,643 元（236,214+274,
      429=510,643）。
（二）按父母之一方支付全部扶養費後，得依不當得利或無因管
      理之法律關係請求分擔（司法業務研究會第25期研討結論
      參照），故原告自得請求被告分擔子女扶養費。
（三）無因管理請求權部分：
    １、依民法第1115條第3項規定，扶養義務人中一人履行扶
        養義務後，得向他人扶養義務人請求償還各自分擔之部
        分。因此父母之一方支付全部扶養費，顯係為他人管理
        事務兼具為自己利益，且於超越其義務之範圍，對其超
        越部分，仍可成立無因管理（鄭玉波，民法債編總論，
        第89頁參照）。又同為扶養義務人上訴人因被上訴人代
        為支付扶養費用，免其扶養義務而受有利益，致被上訴
        人受有損害，就兩造內部分擔而言，係無法律上之原因
        ，被上訴人依不當得利之法律關係請求上訴人給付其未
        負擔部分，自屬有據（臺灣高等法院90年家上易字第5
        五號判決參照）。原告自得請求被告給付原告所代墊已
        支出之子女扶養費。
    ２、原告丁○○安排原告丙○○、乙○○就讀康橋小學對子
        女並無不利情事，此有臺灣高等法院92年度家上字第20
        9號民事判決為憑。被告以子女就讀康橋小學對子女有
        不利情事等無稽虛言，而拒付家庭生活費，洵無理由。
    ３、被告辯稱原告先行墊付之扶養費用，係因原告對其子女
        有法定之扶養義務，故被告受有利益並非無法律上之原
        因；且被告對子女有保護教養之義務，故又非管理他人
        之事務，故無無因管理云云，則被告之法定扶養義務豈
        不成為「道德上」之義務，隨被告任意履行，其所辯顯
        與前開判決意旨不合。
四、被告確有資力：
（一）被告90年度之薪資所得高達5,300,000餘元，同年度之營
      利所得亦有8,300,000餘元，連同利息所得計算，該年度
      總收入為13,770,000餘元。又被告名下土地、投資總額計
      78,160,000餘元，且據財政部財稅資料中心財產明細，被
      告尚有以公告地價計算價值達23,200,000元之土地。再者
      ，被告名下普誠公司股票，依公開說明書所載，被告持股
      5,026,897股，加計89年、90年分別配發每千股150股、20
      0股，則已達6,937,117股（計算式：5,026,897×(1+200)
      ×(1+150) =6,937,117 ）。另被告於91年10月18日已處
      分2,380,000股，以當日收盤股價89元計，共有200,000,0
      00多元之收入，餘以92年5月12日收盤價43.9 元計算，原
      告名下尚持股值高達200,000,000 多元。此外，被告自91
      年9月起至92年6月止，共賣出普誠公司股票4,604,875股
      ，得款321,465,726元，此有大華證券有公司重南分公司
      所提供之帳戶資料足資證明。綜上所述，被告顯有資力。
（二）又被告尚於91年9月3日以其長子陳舉德名義與外遇第三者
      劉淑賢名義購買毗鄰之千萬豪宅二棟，且被告非如其所先
      前所述寄居於其胞妹陳麗妃家中，而係於被告於民生東路
      租期屆滿（被告原與原告共同租屋居住於臺北市○○○路
      ○段27巷7弄2號，租期自89年10月14日至91年10月13日）
      ，即遷往金湖路與劉淑賢同居 328-10號5樓及328-11號5
      樓雙拼住宅。卻任原告母子三人為生活拋棄尊嚴、寄人籬
      下而借住原告親友住所，被告豈能再視若無睹地自稱其生
      活並不寬裕？
（三）被告自承過去平均每月支付190,000元供原告母子三人生
      活，而兩造結婚之初，被告僅係受僱員工，收入並未若今
      日豐厚，以被告過去之資力，即有每月支付原告母子三人
      190,000元生活費之經濟能力，遑論在原告丁○○克盡妻
      職扶持被告之數年後，被告躍升為知名上櫃電子公司之總
      經理，年收入為同年度平均國民所得之35倍（即約13,770
      ,000餘元），資力日益豐厚之際，當更有能力依已定扶養
      程度，給付家庭生活費。
、被告聲明求為判決：原告之訴駁回。並抗辯：
（一）原告第1 項聲明為請求被告給付2,019,336 元，請求人似
      為原告三人，惟家庭生活費用及未成年子女扶養費之請求
      權基礎不同，請求權主體亦不同。二者之費用，以維持生
      活之實際需要及支出為必要（最高法院31年上字第1254號
      判例參照），不得重覆請求，乃當然之理，原告丁○○與
      原告丙○○、乙○○既同為原告，兩者之請求權應生競合
      相斥之關係。
（二）依最高法院56年臺上字第795號判例要旨及民法第1114條
      規定，未成年子女受父母扶養之權利，仍應依民法第1117
      條規定的要件，即以不能維持生活而無謀生能力者為限，
      亦即需以維持生活之實際需要為必要。查原告丙○○、乙○○受扶養之需要，原告丁○○既稱已先行給付而無匱乏
      ，則原告丙○○、乙○○請求扶養之權利，因扶養義務人
      給養而滿足，其請求權於受給養時，應已消滅。
（三）原告丁○○不得請求被告給付由其代墊兩造所生子女丙○○、乙○○之扶養費：
    １、不當得利請求權部分：
    （１）原告丁○○既主張其「代墊」「已支付」之生活費、
          子女扶養費，應負舉證之責。
    （２）所謂不當得利者，乃無法律上之原因而受利益，致他
          人受損害，為其成立要件，此觀民法第179 條之規定
          自明；若有法律上之原因而受利益，縱他人因而受有
          損害，亦無許他人請求返還不當得利之餘地（最高法
          院76年臺上字第1951號判決參照）。而民法第1084條
          第2項及第1114條第1款所規定者係「父母」對於未成
          年子女，有保護及教養之權利義務，並有扶養義務，
          即父母雙方對未成年子女均應依法盡其教養或扶養之
          義務，故縱使父母之一方支付子女全部扶養費後，亦
          屬盡其應盡之法定義務，並無向他方請求給付之依據
          。
    ２、無因管理請求權部分：
    （１）原告丁○○既主張其「代墊」「已支付」之生活費、
          子女扶養費，應負舉證之責。
    （２）原告丁○○對原告丙○○、乙○○就學之安排，顯然
          嚴重不當，被告早已表示反對之意思，原告丁○○就
          其不合法之安排，而支付高額學費，自無要求被告給
          付此部分生活費用之理。
    （３）原告丁○○為原告丙○○、乙○○之母，本有負擔生
          活及扶養費用之義務。又婚姻關係存續中，家庭生活
          費用是否包括未成年子女之扶養費用，向有爭議，故
          原告丁○○得否依修正民法第1026條及修正後第1003
          條之1，請求未成年子女所生之扶養費用，已有疑義
          。另民法第1103條之1 規定，已將妻負補充責任修正
          為由夫妻共同負擔，係本於家庭生活費用共同分擔之
          旨所修訂，參以該條修正之立法意旨：「夫妻基於獨
          立、平等之人格，對於婚姻共同生活體之維持，均有
          責任」可明。是家庭事務或子女教養、扶養義務並非
          單獨屬被告（夫）一人之事（義）務，原告丁○○同
          有負擔生活費用之義務，故原告照顧子女，縱使有所
          支付，亦係為自已管理家庭事務，盡其教養義務，尚
          非無義務而為他人管理事務。
    （４）原告丁○○於91年1月14日至91年4月29日變賣普誠科
          技股票獲取37,756,500元，於92年10月27日變賣普誠
          科技股份有限公司獲取6,457,700元，足有資力維持
          子女之生活，反觀被告則在待業中，依民法第1003條
          -1「夫妻獨立人格」之修法意旨，原告丁○○亦無請
          求被告全部負擔其已代墊之子女扶養費用之基礎。
（四）被告並無資力：
    １、原告雖主張被告90年之年收入高達13,000,000餘元，惟
        被告歷年所得均用於收購普誠公司股票，大部分股票基
        於節稅考量，均借用長期定居美國而在國內無所得之葉
        素宜名義（即原告之姐），而登記在葉素宜名下，詎原
        告竊取上開股票，再由葉素宜出賣股票變現。此外，被
        告自92年2月1日即辭普誠科技股份有限公司總經理職務
        ，迄今仍在等待就業，且寄居在胞妹陳麗妃家中，被告
        目前實無原告所指生活寬裕之情事。
     2、訴外人陳舉德係以伊合法受贈之資金加上銀行貸款，始
        得購買不動產，另訴外人劉淑賢亦係以自有資金購買不
        動產，與本件訴訟無涉。
（五）對於未成年子女之扶養費用範圍應以實際需要為限：
    １、依民法第1119條、第1020條規定，扶養義務人應依扶養
        權利者之需要與扶養義務者之資力與身分定之，並且扶
        養方法，亦應當事人協議之，無法協議，亦應透過親屬
        會議定之。另父母固依民法第1084條第2 項規定，對於
        未成年子女有扶養義務，然扶養程度應以實際需要為限
        ，以達到維持未成年子女生活及教育上必需範圍為限。
    ２、原告丁○○未經協議與親屬會議同意，逕將子女丙○○
        、乙○○轉到私立康橋小學，相較其居住附近學區，公
        立小學資源亦屬完善，並無轉到私立小學之必要，因而
        就康橋小學之教育費用為原告丁○○個人本意，已超出
        扶養義務之範圍，應由原告丁○○自行承擔。
    ３、原告丁○○以行政院主計處91年度家庭收支調查報告經
        濟戶長為企業主每戶家庭支出向被告請求每月給付30,5
        96元，此不但與原告所提出已代墊費用之證據不符，且
        代墊費用理應為實支費用與主計處調查報告之估計支出
        本屬有別。況於原告所請求之期間，被告並非企業主，
        原告以此標準要求被告負擔扶養費用，亦屬過當。
    ４、原告丙○○、乙○○並無所謂按已定（被告否認）扶養
        程度，請求被告給付原告丁○○「墊付」、「已支付」
        之費用之理。
（六）將來給付之訴部分：
    １、原告丁○○攜丙○○、乙○○兩人與被告分居地，原告
        丙○○、乙○○無理由不與被告同居，且原告乙○○、
        丙○○應受扶養之程度及方法未有協議，揆諸民事訴訟
        法第246條及最高法院46年臺上字第745號判例、86年臺
        上字第1385號判決，原告丙○○、乙○○請求被告給付
        將來（至99年8月31日止）之生活費用或扶養費用，並
        無理由。
    ２、原告丁○○自陳其91年間出售之股票得款44,000,000餘
        元，既為被告贈與，則被告實已盡扶養義務而無拒絕扶
        養之情形。且原告丙○○、乙○○之生活既無匱乏，維
        持基本生活更無慮，則其將來給付之請求，於法不合。
肆、經查兩造均不爭執下列事實：（一）原告丁○○與被告為夫
    妻，育有未成年子女原告丙○○（82年6 月14日生）、乙○○（83年5 月16日生）。（二）原告丁○○現與被告分別居
    住，而原告丙○○、乙○○與原告丁○○同住。（三）被告
    自91年3 月起即未再支付原告丙○○、乙○○之扶養費用予
    原告丁○○或原告丙○○、乙○○，而由原告丁○○照顧、
    扶養原告丙○○、乙○○。復有戶籍謄本附卷可稽（見本院
    卷第1 冊第至8 頁），自堪信為真實。
伍、得心證之理由：
一、被告應支付子女扶養費：
（一）按直系血親相互間互負扶養之義務，民法第1114條。查原
      告丁○○與被告為原告丙○○、乙○○之父母，均應負扶
      養原告丙○○、乙○○至成年之義務。爰審酌被告於90年
      度所得高達13,773,336元（見本院卷第1冊第10頁之被告9
      0年度綜合所得稅各類所得資料清單）、擁有多筆土地及
      投資總值78,167,214元（見本院卷第1冊第11至13頁之被
      告財產歸屬資料清單），而原告亦有高額股票之出售所得
      ，故原告丁○○與被告應共同分擔吳翔立之扶養費用。參
      以92年度臺北市每戶每月消費性支出914,067 元，平均每
      戶人數為3.37人，認原告主張被告應負擔之原告丙○○、
      乙○○扶養費為每月30,596元為適當。
（二）至被告辯稱其尚在待業中，並無資力云云，然被告擁有多
      筆不動產及投資，顯有足夠之資力負擔每位子女每月30,5
      96元之扶養費。且依被告之身分、社會地位與經濟能力，
      每月30,596元之子女扶養費甚為合理。
二、自91年3月1日至93年11月止之子女扶養費部分：
（一）原告不得依無因管理之規定請求被告給付：
      按未受委任，並無義務，而為他人管理事務者，其管理應
      依本人明示或可得推知之意思，以有利於本人之方法為之
      ，民法第172條定有明文。準此，無因管理請求權之成立
      以管理人無法律上之義務為要件。然原告丁○○對原告丙○○、乙○○負有扶養義務，故原告丁○○為子女所支出
      之扶養費，乃盡其法令上之義務，不成立無因管理（王澤
      鑑，債法原理第1冊，第382頁參照）。
（二）原告得依不當得利之規定請求被告給付：
    １、按無法律上之原因而受利益，致他人受損害者，應返還
        其利益，民法第179 條前段定有明文。查被告每月應負
        擔之子女扶養費為每人每月30,596元，然被告自91年3
        月起即未再支付，已於前述，是被告本應履行之債務應
        原告之代為支付而得不履行，享有債務免除之利益（王
        澤鑑，債法原理第2 冊，第45頁參照），原告自得依不
        當得利之規定，請求被告返還原告所代墊之自91年3月1
        日起至93年11月30日之子女扶養費共計2,019,336 元。
    ２、至被告所辯原告丁○○本有扶養之法定義務，且原告丙○○、乙○○之扶養請求因原告丁○○之扶養而消滅云
        云，然原告丁○○與被告依法應共同負擔對原告丙○○
        、乙○○之扶養義務，被告對每位子女每月應負擔30,5
        96元，今被告由於原告丁○○之扶養而免除應負之扶養
        義務，即屬無法律上之原因而受利益，故被告所辯不足
        採信。
（三）另原告丙○○、乙○○於91年3 月1 日起至93年11月30日
      之期間已受原告丁○○之照顧扶養，自不得再請求被告給
      付此段期間所生之扶養費。
三、自93年12月1 日起至99年8 月31日止之子女扶養費部分：
（一）按請求將來給付之訴，以有預為請求之必要者為限，得提
      起之，民事訴訟法第246條。查被告自91年3 月起即未再
      支付原告丙○○、乙○○之扶養費用予原告丁○○或原告
      丙○○、乙○○，如前所述，被告顯有到期不履行之虞。
      故原告丙○○、乙○○請求被告自93年12月1 日起至99年
      8 月31日止，每月給付原告丙○○、乙○○扶養費每人各
      30,596元，於法有據。
（二）次按被告係對原告丙○○、乙○○負有扶養義務，故子女
      扶養費請求權人為原告丙○○、乙○○，今原告丙○○、
      乙○○既已提起本件訴訟直接向被告請求給付扶養費，原
      告丁○○即無請求被告子女扶養費之必要，故原告丁○○
      此部分請求即屬無據。
三、從而，原告丁○○請求被告給付2,019,336 元，及自93年11
    月10日聲明狀繕本送達翌日（即同年月15日）起至清償日止
    ，按年息百分之5 計算之利息，且原告丙○○、乙○○請求
    被告自93年12月1 日起至99年8 月31日止，按月於每月1日
    給付原告丙○○、乙○○扶養費每人各30,596元，為有理由
    ，應予准許。逾此範圍，為無理由，應予駁回。
四、至兩造其餘之攻擊或防禦方法，及未經援用之證據，經本院
    斟酌後，認為均不足以影響本判決之結果，自無逐一詳予論
    駁之必要，併此敘明。
五、假執行之宣告：
    就原告請求被告給付子女扶養費部分，因係按月計付所得之
    總額，自屬民事訴訟法第427 條第2 項第8 款所謂「其他定
    期給付涉訟」之類型，依同法第389 條第1 項第3 款規定，
    本院就原告此部分之請求所為被告敗訴之判決應依職權宣告
    假執行，並依職權宣告被告得供擔保免為假執行。至原告其
    餘假執行之聲請，因訴之駁回而失所依據，不予准許。
陸、訴訟費用負擔之依據：民事訴訟法第79條。
中    華    民    國    94    年    4     月    22    日
                  家事法庭法  官  蔡惠如
以上正本係照原本作成。
如對本判決上訴，須於判決送達後20日之不變期間內，向本院
提出上訴狀。
中    華    民    國    94    年    4     月    22    日
                          書記官  王俊琇